【裁判字號】    97,上更(二),124
【裁判日期】    980324
【裁判案由】    土地所有權移轉登記等
【裁判全文】
臺灣高等法院民事判決               97年度上更(二)字第124號
參 加 原告  乙○○
            己○○○
            丁○○
            戊○○
共      同
訴訟代理人  甲○○
參加被告即
上  訴  人  丙○○（原名楊清盛）
參加被告即
被  上訴人  庚○○○
訴訟代理人  辛○○
            邱國旺律師
上列當事人間土地所有權移轉登記等事件，上訴人對於中華民國
93年8月26日臺灣桃園地方法院93年度訴字第695號第一審判決提
起上訴，參加原告就參加被告間土地所有權移轉登記事件，提起
主參加訴訟，經最高法院第二次發回，本院於98年3月10日言詞
辯論終結，判決如下：
    主      文
參加原告之訴駁回。
原判決關於超過命上訴人將坐落桃園縣八德市○○段六二地號（
面積：一三六三點四六平方公尺），應有部分三十萬分之三七○
四二、及同段六三地號（面積：二二四三點四六平方公尺），應
有部分一百二十萬分之九三六九一之土地所有權移轉登記予被上
訴人部分暨訴訟費用之裁判均廢棄。
上廢棄部分，被上訴人在第一審之訴駁回。
其餘上訴駁回。
參加訴訟費用由參加原告負擔。
第一、二審及發回前第三審訴訟費用由上訴人負擔百分之九三，
餘由被上訴人負擔。
    事實及理由
甲、程序方面：
一按「就他人間之訴訟標的全部或一部，為自己有所請求，或主
  張因訴訟之結果，自己之權利將被侵害者，得於本訴訟繫屬中
  以其當事人兩造為共同被告，向該第一審法院起訴。前項情形
  ，如本訴訟繫屬於第二審法院者，亦得於言詞辯論終結前向該
  第二審法院起訴」，民事訴訟法第54條第1項定有明文。查參
  加原告乙○○、己○○○、丁○○、戊○○（下稱乙○○等4
  人）為坐落桃園縣八德市○○段62地號土地（下稱62地號土地
  ）之共有人，參加原告己○○○、丁○○、戊○○（下稱己○
  ○○等3人）為同小段63地號土地（下稱63地號土地，二筆土
  地合稱系爭土地）之共有人，其等主張分別就系爭土地享有土
  地法第34條之1第4項規定之共有人優先承購權，而參加被告即
  被上訴人依買賣之法律關係，請求參加被告即上訴人履行系爭
  土地之所有權移轉登記，現繫屬於本院審理中，因其等依優先
  承購權對參加被告間之訴訟標的全部有所請求，乃以上訴人、
  被上訴人為共同被告提起主參加之訴，核與主參加之訴之要件
  相符，合先敘明。
二參加原告於本院共同委任甲○○為訴訟代理人，並提出準備理
  由(一)狀，上載主參加訴之聲明，有委任狀、準備理由(一)狀在卷
  可憑（本院卷第21-27頁），合於主參加訴訟之程式。雖楊萬
  得於本院審理中代理參加原告丁○○、戊○○撤回參加訴訟（
  本院卷第152-153頁），惟楊萬得於本院未提出委任狀，自非
  戊○○、丁○○之訴訟代理人，且本院民國98年3月10日言詞
  辯論期日，經審判長詢問參加原告共同訴訟代理人甲○○此事
  ，甲○○答稱：「楊萬得有打電話告知我... 但是丁○○、戊
  ○○二人本人沒有跟我聯絡，目前我沒有得到這方面之授權」
  等語（本院卷第158頁），顯然楊萬得代理丁○○、戊○○撤
  回參加訴訟，並不生任何撤回之效力，本院仍應就丁○○、戊
  ○○之主參加訴訟為裁判。
乙、得心證之理由：
一被上訴人起訴主張：上訴人為系爭土地之共有權人（62、63地
  號重測前依序為小大湳段477-6地號、477-9地號，面積、上訴
  人之應有部分各如附表所示）。系爭土地經上訴人與其他共有
  人約定分管使用，其於其分管之土地上搭建鋼架石綿瓦廠房（
  下稱系爭廠房），伊與訴外人李碧蓮於72年9月14日向上訴人
  購買系爭廠房及坐落之系爭土地，價金為新臺幣（下同）120
  萬元，頭期款60萬元已交付上訴人，尾款60萬元約定於所有權
  移轉登記完畢30日內付清。因系爭土地為農地，故雙方約定俟
  法令許可時會同辦理所有權移轉登記，並簽訂不動產買賣契約
  書（下稱系爭買賣契約），而訴外人李碧蓮嗣後將其於系爭買
  賣契約對上訴人所成立之債權讓與伊，伊除以口頭告知上訴人
  外，另以存證信函通知上訴人。嗣土地法刪除第30條之規定，
  開放農地得移轉予非自耕農身分之人，依系爭買賣契約之約定
  ，上訴人移轉系爭土地所有權於伊之履行期限屆至，伊屢次向
  上訴人請求將系爭土地所有權移轉登記，遭上訴人拒絕。兩造
  真意為伊購買上訴人就系爭土地之應有部分，非買賣特定部分
  之土地，縱認約定買賣土地之特定部分，仍得請求按特定部分
  比例計算之應有部分等情。爰依系爭買賣契約之法律關係，求
  為命上訴人將系爭土地所有權之應有部分移轉登記於伊之判決
  。上訴人則以：伊已於93年7月23日以存證信函向被上訴人為
  解除系爭買賣契約之意思表示，其於93年7月26日收受，系爭
  買賣契約於該日解除。被上訴人於購買系爭土地時，因無自耕
  能力又未指定有自耕能力之人承受，且始終將農地作為工廠使
  用並出租他人營業，系爭買賣契約應屬無效，其不得再依系爭
  買賣契約主張權利。退步言，被上訴人遲至93年為本件請求，
  已罹於15年之消滅時效，伊得拒絕給付。再系爭買賣契約係以
  分割後之特定土地為買賣標的，即以土地分割為停止條件之買
  賣契約，系爭土地係農地，伊於89年1月4日前因繼承而取得，
  且買賣標的之面積為120坪，不符合農業發展條例第16條第1項
  分割後面積必須達到0.25公頃之規定，故系爭土地不得分割，
  縱得分割，因共有人間並無分管或分割契約，分割結果被上訴
  人非必分得如系爭廠房坐落之特定部分，故系爭買賣契約之停
  止條件未成就，被上訴人請求伊移轉系爭土地所有權，於法無
  據，縱得請求，亦非120坪，而係系爭廠房之坐落面積而已云
  云，資為抗辯。
  乙○○等4人以上訴人與被上訴人為共同被告提起主參加訴訟
  主張：乙○○等4人為62地號土地之共有人，己○○○等3人為
  63地號之共有人，上訴人與被上訴人間系爭買賣契約訂立後，
  迄未通知伊行使優先承購權，伊無從知悉，時效無從起算；被
  上訴人係無權占有系爭土地，伊於其等涉訟期間始知悉此一情
  事而行使優先承購權，係主張自己合法權利，非以損害他人之
  權利為目的。爰依土地法第34條之1第4項之規定，求為命(一)確
  認被上訴人就系爭土地對上訴人之所有權移轉登記請求權不存
  在、(二)確認乙○○等4人就62地號，面積1363.46平方公尺，應
  有部分4/30之土地有優先承購權存在。上訴人就本項土地與乙
  ○○等4人訂立條件如72年9月14日上訴人與被上訴人、訴外人
  李碧蓮所訂立系爭買賣契約之書面契約，並將本項土地移轉登
  記與乙○○等4人、(三)確認己○○○等3人就63地號，面積2243
  .46 平方公尺，應有部分1/12之土地有優先承購權存在。上訴
  人應就本項土地與己○○○等3人訂立條件如72年9月14日上訴
  人與被上訴人、訴外人李碧蓮所訂立系爭買賣契約之書面契約
  ，並將本項土地移轉登記與己○○○等3人之判決。
  參加被告即上訴人則以：參加被告間訂立系爭買賣契約未通知
  共有人，參加原告依土地法規定主張權利，伊無意見等語，資
  為抗辯。
  參加被告即被上訴人則以：土地法第34條之1第4項規定之優先
  購買權屬債權性質，為一買賣契約訂立請求權，乙○○等4人
  遲於94年2月14日始行使權利，顯已罹於時效而消滅；且乙○
  ○等4人為實際上居住於系爭土地上之共有人，伊使用系爭土
  地及系爭廠房迄今已22年餘，其等無由諉稱不知此一事實，而
  於本案訴訟即將終結之際，提起本件主參加訴訟行使權利，顯
  違背誠實及信用之方法，係以損害他人為主要目的，違反民法
  第148條規定，自不應准許等語，資為抗辯。
二原審命上訴人將系爭土地之應有部分所有權移轉登記予被上訴
  人，上訴人提起上訴，聲明：
  (一)原判決廢棄。
  (二)被上訴人在第一審之訴駁回。
  被上訴人則聲明：上訴駁回。
  參加原告提起主參加訴訟，聲明同上所載。
  參加被告聲明：參加原告之訴駁回。
三參加原告主張其等就系爭土地分別有優先承購權一節，經查：
  (一)按「共有人出賣其應有部分時，他共有人得以同一價格共同
    或單獨優先承購」，土地法第34條之1第4項定有明文。查乙
    ○○等4人為62地號土地之共有人，己○○○等3人為63地號
    土地之共有人，有土地登記謄本附卷可稽〔本院93年度上字
    第896號卷（下稱本院上字卷）(二)第11-14、17-25、140-153
    頁〕，是依前開規定，其等於上訴人出售系爭土地應有部分
    時有優先承購權。又本院雖認定上訴人與被上訴人於系爭買
    賣契約係約定買賣系爭土地之特定部分，惟因上訴人僅得移
    轉登記按該特定部分比例計算之應有部分予被上訴人，並與
    其他共有人維持共有關係（詳如後述），是實質觀之，上訴
    人仍屬出賣應有部分，參加原告自有前開優先承購權規定之
    適用。
  (二)參加原告主張參加被告間訂立系爭買賣契約後未通知參加原
    告行使優先承購權，其等無從知悉買賣金額及條件，自無從
    行使優先承購權，且其等於參加被告間涉訟時始知悉買賣契
    約及條件，並已為優先承購之意思表示云云。然按土地法第
    34條之1第4項規定之優先承購權，並無如同法第104條第2項
    後段：「出賣人未通知優先承購權人而與第三人訂買賣契約
    者，其契約不得對抗優先承購權人」之類似規定，是出賣應
    有部分之共有人通知義務，純屬共有人間之內部關係，共有
    人未踐行此項通知義務，僅生應否負損害賠償責任問題，對
    於買賣契約之效力，尚無影響，此觀最高法院68年台上字第
    3141號判例要旨：「共有人出賣其應有部分時，依土地法第
    三十四條之一第四項規定，他共有人固得以同一價格優先承
    購。惟此僅有債權效力。非如承租土地建築房屋之人，對於
    出租人出賣其土地時之優先購買權，具有相對的物權之效力
    」自明。顯然上訴人未通知參加原告就系爭土地行使優先承
    購權，惟依前開說明，並不影響上訴人與被上訴人訂立系爭
    買賣契約之效力。
  (三)另參加原告丁○○、戊○○於更審前本院之訴訟代理人楊萬
    得陳稱：「……我於八十三年到八十五年間時就知道有土地
    出售給庚○○○，當時因為我沒有錢買，所以沒有主張權利
    ，現在我們有錢買此土地，也知道土地有人來測量而且也沒
    有過戶，所以才委託甲○○代為處理。丁○○、戊○○不知
    道被上訴人庚○○○已經買了此土地，我是從我嬸嬸也就是
    證人楊進的媽媽告訴我此事後才去告訴他們……當時他們二
    人也是沒有錢買土地」等語（本院更(一)卷第70頁背面），參
    加原告之共同訴訟代理人甲○○亦於本院陳稱「丁○○、戊
    ○○於八十三至八十五年間知悉（系爭土地買賣情事）」等
    語（本院卷第19頁背面）。另證人即上訴人之姪子楊進（改
    名為楊尚錞）於更審前本院到場證稱：「我於七十二年的時
    候知道（被上訴人向上訴人買系爭土地），因為被上訴人工
    廠的電錶是由我們家申請的……我們與四個參加人都是親戚
    ……這塊土地由丙○○分管到，所以將土地賣給他人……我
    們都知道……至於其他人為何沒有意見，那是因為那塊地是
    上訴人分到的，當初他要賣土地的時候，也是因為我們沒有
    錢可以買」、「己○○○住在我家斜對面，他的住處距離廠
    房二百公尺，己○○○有在廠房附近活動……」、「〔請問
    證人證明我（楊萬得）是於八十三年之前還是八十五年之後
    知道土地買賣之事？〕我知道的時候是我於七十二年退伍時
    知道，這筆土地買賣他們應該知道」等語（本院更(一)卷第
    71-72頁）。證人楊民亦證稱：「他（指丙○○）賣地的時
    候丁○○、戊○○、己○○○等人應該知道」（本院更(一)卷
    第71頁背面-72頁），又丁○○並於更審前本院出具聲明書
    ，上載：「庚○○○當年買丙○○之廠地，我們楊家長幼都
    知道……」等語（本院更(一)卷第47頁），參酌參加原告乙○
    ○、己○○○、戊○○、丁○○依序係上訴人之親姊姊、堂
    嬸、姪子、姪子，有參加原告筆錄可參（本院卷第159- 160
    頁），且參加原告均住居系爭土地上或系爭廠房附近，則被
    上訴人辯稱參加原告於系爭買賣契約訂立時已知悉等語，尚
    非無據。參加原告雖謂丁○○出具之前開聲明書非出於其真
    意云云，惟未舉證以實其說，自不足採。再被上訴人與上訴
    人訂立系爭買賣契約後，即開始占用系爭土地及廠房，且系
    爭廠房位於桃園縣八德市○○街上，係供勁元開發機械有限
    公司使用，目標顯著，已據本院履行勘驗現場屬實，有勘驗
    筆錄及被上訴人提出之照片可參（本院卷第73-77頁、原審
    卷第16頁），迄參加原告提起主參加訴訟之94年3月7日（本
    院上字卷(一)第117-122頁）長達21年餘，參加原告主張其等
    於參加被告間涉訟期間始知悉上訴人出售系爭土地予被上訴
    人云云，實難採信。
  (四)按「權利之行使，不得違反公共利益，或以損害他人為主要
    目的。行使權利，履行義務，應依誠實及信用方法」，民法
    第148條定有明文。土地法雖未明文規定共有人優先承購權
    之行使期間，惟如優先承購權人知有共有人出賣其應有部分
    之事實而不儘速表示願意承買，將致出賣應有部分之共有人
    （即上訴人）與原承買人（即被上訴人）間所訂買賣契約，
    長期處於不確定之狀態。是解釋上應認共有人應於知悉後儘
    速行使優先承購權為當。而參加原告於系爭買賣契約72年9
    月14日訂立後即應知悉上訴人出售土地事，已如前述，且系
    爭土地自系爭買賣契約訂立後即由被上訴人占用土地上之系
    爭廠房，亦為參加原告所不爭執，縱其等對於參加被告間買
    賣契約之價金數額等要件未完全知悉，惟其等既沉默未加探
    詢系爭買賣契約內容，而表態行使優先承購權，任令上訴人
    依買賣契約交付土地予被上訴人使用收益逾二十餘年，迄94
    年3月4日上訴人與被上訴人間因系爭土地買賣爭訟，上訴人
    受一審敗訴判決後，始寄發存證信函及於94年3月7日在本院
    提起主參加之訴行使優先承購權（本院上字卷(一)第117-122
    頁），其優先承購權之行使難謂無悖誠實信用方法，而違反
    民法第148條規定，自為法所不許。
  (五)綜上，參加原告行使優先承購權，於法無據，不應准許，則
    其請求(一)確認被上訴人就系爭土地對上訴人之所有權移轉登
    記請求權不存在、(二)確認乙○○等4人就62地號，面積1363.
    46平方公尺，應有部分4/30之土地有優先承購權存在。上訴
    人就本項土地與乙○○等4人訂立條件如72年9月14日上訴人
    與被上訴人、訴外人李碧蓮所訂立系爭買賣契約之書面契約
    ，並將本項土地移轉登記與乙○○等4人、(三)確認己○○○
    等3人就63地號，面積2243.46平方公尺，應有部分1/12之土
    地有優先承購權存在。上訴人應就本項土地與己○○○等3
    人訂立條件如72年9月14日上訴人與被上訴人、訴外人李碧
    蓮所訂立系爭買賣契約之書面契約，並將本項土地移轉登記
    與己○○○等3人，均無理由，應予駁回。
四被上訴人主張向上訴人買受系爭土地之前揭事實，提出系爭土
  地登記謄本、系爭買賣契約書、現場照片、存證信函、桃園縣
  政府都市計畫土地使用分區（或公共設施用地）證明書、地籍
  圖謄本為證（見原審卷第12-24頁、第63、64頁）。兩造不爭
  執之事項：
  (一)上訴人為系爭土地之共有人，被上訴人及訴外人李碧蓮於72
    年9月14日，與上訴人簽訂系爭買賣契約，約定買賣價金為
    120萬元，頭期款60萬元，被上訴人已交付上訴人收受，尾
    款60萬元則約定於所有權移轉登記完畢30日內付清。
  (二)訴外人李碧蓮嗣後將其於系爭買賣契約中對於上訴人之債權
    讓與被上訴人，並已將債權讓與之事實通知上訴人，上訴人
    拒絕將系爭土地應有部分之所有權移轉登記予被上訴人。
五上訴人辯稱系爭買賣契約業經其解除，且被上訴人係以欺罔手
  段與其訂立買賣契約，其無自耕能力，亦未指定有自耕能力之
  人承受，且均將農地作為工廠使用並出租他人營業，系爭買賣
  契約應屬無效云云。
  (一)按89年1月26日修正前之土地法第30條固規定「私有農地所
    有權之移轉，其承受人以能自耕者為限，並不得移轉為共有
    。但因繼承而移轉者，得為共有。違反前項規定者，其所有
    權之移轉無效」。是當時約定出賣私有農地與無自耕能力人
    之買賣契約，除有民法第246條第1項但書及第2項之情形外
    ，依同條第1項前段規定，其契約乃屬無效。惟系爭買賣契
    約第11條第2項已約定：「雙方同意俟政府政令許可之下會
    同辦理所有權移轉登記」等語（原審卷第15頁），是依民法
    第246條第1項但書「但其不能情形可以除去，而當事人訂約
    時並預期於不能之情形除去後為給付者，其契約仍為有效」
    之規定，系爭買賣契約仍為有效，上訴人辯稱被上訴人無自
    耕能力，亦未指定有自耕能力之人承受，系爭買賣契約無效
    云云，並不足採。上訴人另辯稱被上訴人以欺罔手段與其訂
    立買賣契約、復將農地作為工廠使用並出租他人營業，是系
    爭買賣契約亦屬無效云云，前者未據上訴人舉證以實其說，
    後者未說明其依據為何，均無足採。
  (二)次按契約一經成立，雙方均應受其拘束，除經雙方合意解除
    外，非有法律上之原因，不能任由其中一方為法定解除。系
    爭買賣契約已成立生效，已如前述，上訴人辯稱系爭買賣契
    約業經其以存證信函為解除之意思表示，被上訴人於93年7
    月26日收受該存證信函，系爭買賣契約於該日已合法解除云
    云。惟被上訴人收受該存證信函後，未同意與上訴人解除系
    爭買賣契約，自不生合意解除系爭買賣契約之情事，另觀上
    訴人提出之存證信函（見原審卷第114、115頁），上載：「
    我方於民國九十三年七月十五日發函台端希望雙方修訂當初
    所訂立之不動產買賣契約，以期此一久懸未決之買賣契約能
    儘速獲得圓滿解決，惟台端均置之不理，不為出面，故特發
    此函解除雙方買賣契約……」，顯然上訴人係以被上訴人拒
    絕出面與上訴人修訂業已成立之系爭買賣契約為由，解除系
    爭買賣契約，非以法定之原因（如民法第254條、第255條、
    第256條、第359條等）主張解除契約，自不生解除契約之效
    力。
六上訴人主張被上訴人之所有權移轉登記請求權自系爭買賣契約
  訂立之72年9月14日起算，迄至93年起訴時已罹於15年消滅時
  效云云。按「請求權，因15年間不行使而消滅」、「消滅時效
  ，自請求權可行使時起算」，民法第125條前段、第128條前段
  固分別定有明文。查上訴人與被上訴人雖於72年9月14日簽訂
  系爭買賣契約，因系爭土地為農地，而被上訴人未具自耕農之
  身分，原有89年1月26日修正前之土地法第30條第1項「私有農
  地所有權之移轉，其承受人以能自耕者為限，並不得移轉為共
  有」規定之適用而有無效之情形，然系爭買賣契約第11條第2
  項約定：「雙方同意俟政府政令許可之下會同辦理所有權移轉
  登記」等語，即有民法第246條第1項但書之適用，系爭買賣契
  約仍為有效等情，已如上述。依該約定，被上訴人於89年1月
  26日土地法第30條規定刪除前，不能向上訴人行使系爭土地所
  有權移轉登記請求權，自不得起算該請求權之時效期間。顯然
  被上訴人對上訴人之所有權移轉登記請求權之時效期間應自89
  年1月26日得行使其請求權之日起算，迄被上訴人於93年5月
  25日提起本件訴訟（見原審卷第5頁），未罹於15年消滅時效
  ，上訴人辯稱被上訴人之請求權已罹於消滅時效云云，並不足
  採。
七上訴人辯稱系爭買賣契約約定之買賣標的物為系爭土地上之特
  定部分云云，被上訴人則主張本件買賣標的物為上訴人於系爭
  土地上之應有部分等語。
  (一)按「共有人將共有物特定之一部讓與他人，固為共有物之處
    分，其讓與非得共有人全體之同意，對於其他共有人不生效
    力，然受讓人得對於締約之共有人，依據債權法則而請求使
    其就該一部取得單獨所有權，對於不履行之締約人除要求追
    償定金或損害賠償外，亦得請求使其取得按該一部計算之應
    有部分，與他共有人繼續共有之關係」，最高法院55年度台
    上字第3267號判例意旨可資參照。
  (二)查系爭買賣契約書第2條約定之買賣標的物為：「八德鄉○
    ○○段477之6地號、477之9地號位置內由乙方（上訴人）分
    割約120坪所有權全部出售予甲方（被上訴人及訴外人李碧
    蓮）如附圖所示，詳細面積依桃園地政事務所測量分割為準
    」，而系爭買賣契約書之附圖係在地籍圖謄本上標示一塊斜
    線之特定部分，有被上訴人提出之系爭買賣契約書、地籍圖
    謄本附卷可稽（見原審卷第14、15、67頁）。證人即為兩造
    書立系爭買賣契約書之代書邱光輝於原審到場證稱：「〔（
    提示買賣契約書）當時買賣的標的為何？〕就是按照契約書
    字面上之意思」、「〔他（指被上訴人）是買一個特定的土
    地還是應有部分？〕出賣人應該就是要分割壹佰二十坪給買
    方，不是買持分，而是買壹百二十坪……」等語（見原審卷
    第49頁），依系爭買賣契約書之文義、契約附圖繪製之內容
    及邱光輝上開證言以觀，顯然系爭買賣契約應屬系爭土地上
    特定部分之買賣，而非應有部分之買賣，被上訴人主張係購
    買系爭土地之應有部分云云，非屬可採。又揆諸前開判例意
    旨，上訴人與被上訴人雖約定買賣系爭土地之特定部分土地
    ，但上訴人因係與其他共有人共有系爭土地，上訴人尚未取
    得特定部分土地前，被上訴人得請求上訴人移轉按該特定部
    分比例計算之應有部分，而由被上訴人與他共有人繼續共有
    之關係。
  (三)上訴人雖辯稱系爭買賣契約係以分割土地為停止條件，系爭
    土地係其因繼承而取得之農地，依農業發展條例第16條第1
    項第3款規定，尚不得分割，且被上訴人買受之土地面積僅
    為90坪，亦不符農業發展條例第16條第1項分割後面積必須
    達到0.25公頃之規定，是系爭土地目前不得分割，即使將來
    得分割，因共有人間並無分管或分割契約，上訴人亦未必分
    得系爭買賣契約約定之特定部分，是系爭買賣契約之停止條
    件尚未成就云云。惟系爭買賣契約內未載明以分割土地為停
    止條件，上訴人此部分抗辯並不足採。另分管係指共有物未
    分割前，各共有人實際上劃定範圍使用共有物而言（最高法
    院57年台上字第2387號判例參照），另「共有人於與其他共
    有人訂立共有物分割或分管之特約後，縱將其應有部分讓與
    第三人，其分割或分管契約，對於受讓人仍繼續存在」，已
    據最高法院48年台上字第1065號著有判例；上訴人已自認：
    「（系爭建物坐落基地是否為丙○○分管使用部分？）是的
    」等語，被上訴人亦認系爭土地已經分管（本院卷第74頁）
    ，雖參加原告稱：「不是，是因為兄弟家產分作，不是分管
    ，因當時祖產有三兄弟，為了工作方便，而分開施作……」
    ，上訴人事後附合參加原告上開陳述，辯稱「共有人間只有
    分作之性質，並無分管協議或分管證明……」云云（本院卷
    第78頁），然依上訴人事後所稱分作，仍係各共有人實際上
    劃定範圍使用共有物，仍屬前述之分管，不因其使用名稱為
    分作或分管而有異，況系爭廠房位於系爭土地上迄今逾25年
    ，若非分管，上訴人或其受讓人何能使用系爭之特定部分，
    顯然系爭土地已有分管協議，上訴人辯稱系爭土地未經分管
    云云，非屬實在。再系爭買賣契約之標的雖為系爭土地之特
    定部分，惟被上訴人得請求上訴人移轉登記按該特定部分比
    例計算之應有部分，而無庸分割系爭土地，自無違反農業發
    展條例第16條規定之問題，是上訴人前開抗辯均不足採。
八被上訴人主張其購買系爭土地之特定部分為120坪，上訴人則
  辯稱買賣標的物之面積僅為90坪，被上訴人請求上訴人移轉登
  記應有部分全部，於法無據云云（本院卷第109頁）。依系爭
  買賣契約書第2條約定之買賣標的物為「八德鄉○○○段477之
  6 地號、477之9地號位置內由乙方（即上訴人）分割約120坪
  所有權全部出售予甲方（即被上訴人）如附圖所示，詳細面積
  依桃園地政事務所測量分割為準」，而系爭買賣契約書之附圖
  係在地籍圖謄本上標示一塊斜線部分，有系爭買賣契約書及地
  籍圖謄本附卷可稽（見原審卷第14、15、65-67頁），該斜線
  部分經更審前本院委由桃園縣八德地政事務所測量，如土地複
  丈成果圖所示之編號A、B部分，分別坐落62、63地號土地，面
  積依序為168.35平方公尺、175.16平方公尺，有附圖可稽，上
  訴人、被上訴人均自認：「〔對於上訴人、被上訴人買賣契約
  附圖斜線部分，與桃園縣八德地政事務所94年1月24日所出具
  土地複丈成果圖A、B，是否相當？（提示上字卷(一)第101頁）
  〕斜線範圍就是測量圖A加B範圍」、「兩造契約書附圖的斜線
  範圍，就是後來法院囑託測量的A、B範圍」等語（本院卷第15
  9頁背面）。附圖所示A、B部分合計343.51平方公尺（168.35+
  175.16＝343.51），合103.91坪（343.51×0.3025＝103.91，
  小數點第二位以下四捨五入），是本件買賣標的物面積非被上
  訴人主張之120坪，亦非上訴人辯稱之90坪，而係103.91坪，
  揆諸前開說明，上訴人依系爭買賣契約約定即應移轉依前開特
  定部分面積343.51平方公尺折算之應有部分予被上訴人。查編
  號A、B部分分別位於62、63地號土地上，A、B及62、63地號土
  地之面積分別如附表所示，換算為應有部分依序為附表所示之
  37042 /300000（1363.46×37042/300000＝168.35）、93691/
  0000000（2243.46×93691/0000000＝175.16）。至上訴人抗
  辯系爭土地買賣迄今，被上訴人已使用收益逾二十餘年，買賣
  價金應依情事變更增加給付云云，核非本件訴訟標的 (土地所
  有權移轉登記請求權)審究之範圍，本院尚無從審酌，亦併敘
  明。從而，被上訴人依據系爭買賣契約之法律關係，請求上訴
  人將系爭土地如附表所示之應有部分移轉登記予被上訴人，為
  有理由，應予准許，其逾此範圍之請求，於法無據，不應准許
  。
九綜上所述，參加原告依土地法第34條之1第4項規定，請求(一)確
  認被上訴人就系爭土地對上訴人之所有權移轉登記請求權不存
  在、(二)確認乙○○等4人就62地號，面積1363.46平方公尺，應
  有部分4/30之土地有優先承購權存在。上訴人就本項土地與乙
  ○○等4人訂立條件如72年9月14日上訴人與被上訴人、訴外人
  李碧蓮所訂立系爭買賣契約之書面契約，並將本項土地移轉登
  記與乙○○等4人、(三)確認己○○○等3人就63地號，面積2243
  .46 平方公尺，應有部分1/12之土地有優先承購權存在。上訴
  人應就本項土地與己○○○等3人訂立條件如72年9月14日上訴
  人與被上訴人、訴外人李碧蓮所訂立系爭買賣契約之書面契約
  ，並將本項土地移轉登記與己○○○等3人，於法無據，參加
  原告之訴應予駁回。被上訴人本於買賣契約之法律關係請求上
  訴人移轉登記系爭土地應有部分所有權，於62地號土地應有部
  分37042/ 300000，63地號土地應有部分93691/0000000之範圍
  內，為有理由，應予准許，逾此範圍之請求，為無理由，應予
  駁回。上開不應准許部分，原審為上訴人敗訴之判決，尚有未
  洽，上訴意旨指摘原判決此部分不當，求予廢棄改判，為有理
  由，應由本院予以廢棄，改判如主文第三項所示。至上開應准
  許部分，原審為上訴人敗訴之判決，核無不合。上訴意旨指摘
  原判決此部分不當，求予廢棄改判，為無理由，應予駁回。
十本件因事證已臻明確，兩造其餘攻擊、防禦方法及所為之立證
  ，經審酌後認與判決之結果不生若何影響，無庸再逐一予以論
  列，合併敘明。
據上論結，本件參加原告之訴為無理由，上訴則為一部有理由，
一部無理由，爰依民事訴訟法第54條、第450條、第449條第1項
、第79條、第85條第1項、第86條，判決如主文。
中    華    民    國    98    年    3     月    24    日
                    民事第十六庭
                        審判長法  官  劉靜嫻
                              法  官  呂淑玲
                              法  官  湯美玉
正本係照原本作成。
被上訴人不得上訴。
參加原告、上訴人如不服本判決，應於收受送達後20日內向本院
提出上訴書狀，其未表明上訴理由者，應於提出上訴後20日內向
本院補提理由書狀（均須按他造當事人之人數附繕本）上訴時應
提出委任律師或具有律師資格之人之委任狀；委任有律師資格者
，另應附具律師資格證書及釋明委任人與受任人有民事訴訟法第
466條之1第1項但書或第2項（詳附註）所定關係之釋明文書影本
。
中    華    民    國    98    年    3     月    24    日
                              書記官  蕭進忠
附註：
民事訴訟法第466條之1（第1項、第2項）：
對於第二審判決上訴，上訴人應委任律師為訴訟代理人。但上訴
人或其他法定代理人具有律師資格者，不在此限。
上訴人之配偶、三親等內之血親、二親等內之姻親，或上訴人為
法人、中央或地方機關時，其所屬專任人員具有律師資格並經法
院認為適當者，亦得為第三審訴訟代理人。


司法院資訊處製作；財團法人民間司法改革基金會備份。
